【裁判字號】    97,再,29
【裁判日期】    970903
【裁判案由】    徵收補償
【裁判全文】
高雄高等行政法院判決
                                        97年度再字第29號
再 審 原告  臺灣省高雄農田水利會
代  表  人  甲○○
訴訟代理人  黃祖裕律師
再 審 被告  高雄市政府
代  表  人  乙○市長
上列當事人間徵收補償事件，再審原告對最高行政法院中華民國
95年10月31日95年度判字第1764號判決提起再審之訴，經最高行
政法院裁定（97年度裁字第2588號）移送，本院判決如下：
    主  文
再審之訴駁回。
再審訴訟費用由再審原告負擔。
    事實及理由
一、事實概要：
    再審被告辦理高雄大學鄰近地區區段徵收範圍內，再審原告
    所有高雄市○○區○○段1小段391地號等254筆土地，面積
    共計158,388平方公尺，其中50,342平方公尺土地，於民國
    60年間辦理農地重劃前，即為再審原告所有；另108,046平
    方公尺，係於農地重劃後，依農地重劃條例第37條規定，由
    農民提供，產權登記為再審原告所有，作為再審原告管理維
    護之水路用地。再審被告為解決土地徵收補償地價之歸屬爭
    議，於88年10月28日邀集再審原告、高雄大學區段徵收土地
    原所有權人代表、地方民意代表及再審被告所屬地政處、土
    地開發總隊等相關單位召開會議協商，並達成結論，再審原
    告因認其業與再審被告成立公法契約，且再審原告已於91年
    11月13日領取地價補償金新臺幣（下同）286,321,900元，
    則餘款114,528,760元（即依公告現值加4成之補償部分）部
    分，再審被告仍負有給付義務，遂提起本件給付訴訟。嗣經
    本院93年度訴字第539號判決駁回再審原告之訴，再審原告
    復向最高行政法院提起上訴，仍遭該院以95年度判字第1764
    號判決駁回其上訴。再審原告因認前開最高行政法院確定判
    決有行政訴訟法第273條第1項第13款之再審事由，向最高行
    政法院提起再審之訴，因該部分之再審事由專屬原高等行政
    法院即本院管轄，則以裁定移送本院審理。
二、再審原告起訴意旨略謂：
    按行政訴訟法第273條第1項第13款明定：「當事人發見未經
    斟酌之證物或得使用該證物者。但以如經斟酌可受較有利益
    之裁判者為限。」得以再審之訴對於確定終局判決聲明不服
    。
(一)、再審原告於第一審即提出再審原告於91年12月9日所發91高
    農水財字第0910300266號函被告所屬地政處表示：「貴處辦
    理高雄大學鄰近地區區段徵收，本會所有面積108,046平方
    公尺土地，其中百分之五十改發地價補償費案，請貴處辦理
    發放四成地價補償費114,528,760元，請查照。」再審被告
    所屬地政處於91年12月17日高市地政處發字第0910013824號
    函覆稱：「貴會申請領取本市高雄大學鄰近地區區段徵收範
    圍內土地，面積108,046平方公尺其中百分之五十加四成地
    價補償費乙案，現正簽辦中，俟奉核發再行通知，請查照。
    」惟一、二審對上開證物均末斟酌。
(二)、如經斟酌上開證物，對再審原告可受較有利益之裁判，其理
    由如下:
 1、依兩造於88年10月28日成立之會議結論內稱：「領取地價補
    償費總額約百分之五十。」並未明示按當期公告現值計算之
    補償地價。按內政部89年5月9日（89）內地字第8906697號
    函示：「土地徵收條例第30條第2項規定徵收補償地價之加
    成補償，依據立法時之說明，其性質係補償地價之範圍。」
    上開會議結論既未將加成補償部分明示排除，所稱「地價補
    償總額」當然包含加成補償部分。
 2、再審被告於一、二審審理中均未否認本件土地徵收關於地價
    補償部分無加四成補償之事實。故上開91年12月17日函主旨
    內，亦僅表示「正在簽辦中，俟奉核發再行通知。」其所爭
    執者並非加成補償費不存在，而是就存在之公法上給付，因
    內部作業程序間題，需待核發後通知領取。鈞院率爾認定該
    會議結論之地價補償費不含加成部分，證據採酌顯有疏漏。
 3、內政部89年10月25日台（89）內地字第8970553號函示：「
    依土地徵收條例第30條規定：『被徵收之土地應按照徵收當
    期之公告土地現值，補償其地價。．．．前項徵收補償地價
    ，必要時得加成補償，其加成補償成數，由直轄市或縣(市)
    主管機關比照一般正常交易價格，提交地價評議委員會於評
    議當年期公告土地現值時評定之。』其立法意旨係按照公告
    地價現值為徵收補償地價，由於諸多因素，公告地價現值與
    市價有相當差距，土地所有權人無法以補償金額另購回同等
    性質之土地，以致常發生抗爭阻擾情事，不僅妨害公共建設
    之推展，且造成民怨，影響政府形象甚鉅。『為在不損失土
    地所有權人權益及兼顧順利取得公共建設用地』原則下，使
    政府徵收民地給予合理補償，爰於第3項規定，徵收補償地
    價，必要時得加成之。又基於目前各縣市公告土地現值與市
    價之差距各有不同，故另規定加成成數，由直轄市或縣（市
    ）主管機關照正常交易價格，提交地價評議委員會於評議當
    年期公告現值時，視其實際價格差距，予合理評定。至加成
    補償就其性質應屬補償地價之範圍。」是土地徵收之地價補
    償金係按當期之公告土地現值補償其地價為原則，並兼採實
    際交易價格，其應否加成或如何加成應於評議當年期公告現
    值時，按其實際價格差距，予以合理評定。換言之，本件地
    價補償總額於發放按公告現值計付補償金時已確定。故本件
    區段徵收補償地價總額如不含四成之加成補償，再審被告早
    於91年12月17日函文中明確表示，既未明示排除，該加成補
    償費應屬存在等情，並求為判決(一)最高行政法院95年度判字
    第1764號判決及本院93年度訴字第539號判決均廢棄。(二)再
    審被告應給付再審原告114,528,760元，及自起訴狀繕本送
    達翌日起至清日止按年息百分之5計算之利息。
三、再審被告則以：
    查再審原告提起本件再審之訴，所稱發見未經斟酌之證物或
    得使用之證物，係再審原告91年12月9日91高農水財字第910
    3000266號函及再審被告91年12月17日高市地政發字第09100
    13824號函，惟再審原告於一、二審附於其訴狀中作為證據
    使用，此為再審原告所自承，並有該函文附於該訴狀中可憑
    ，則該證據既係在前訴訟程序中即已存在，且為再審原告所
    知悉而提出於前揭訴訟程序使用，即非屬行政訴訟法第273
    條第1項第13款所謂發見未經斟酌之重要證物。因此，再審
    原告以上開二函未經一、二審斟酌而提起本件再審之訴，顯
    無理由等語，資為抗辯，並求為判決再審原告之訴駁回。
四、按「再審之訴顯無再審理由者，得不經言詞辯論，以判決駁
    回之。」行政訴訟法第278條第2項定有明文。次按「有左列
    各款情形之一者，得以再審之訴對於確定終局判決聲明不服
    。但當事人已依上訴主張其事由或知其事由而不為主張者，
    不在此限：．．．13、當事人發見未經斟酌之證物或得使用
    該證物者。但以如經斟酌可受較有利益之裁判者為限。」行
    政訴訟法第273條第1項第13款亦有明文。而所謂「當事人發
    見未經斟酌之證物或得使用該證物。但以如經斟酌可受較有
    利益之裁判者為限」，乃係指該項證物在前訴訟程序中即已
    存在，而當事人不知其存在或不能予以使用，現始發現或得
    使用者而言，並以如經斟酌可受較有利益之裁判者為限，始
    得據以提起再審之訴，最高行政法院69年判字第736號著有
    判例可資參照。此係著眼於促使當事人在前訴訟程序事實審
    言詞辯論終結前，將已存在並已知悉而得提出之證物全部提
    出，以盡攻擊防禦之能事，並無限制人民訴訟權之虞，此觀
    諸司法院釋字第355號解釋自明。
五、本件再審原告因徵收補償事件，前向本院提起行政訴訟，請
    求再審被告應給付114,528,760元。經本院以93年度訴字第
    539號判決駁回原告之訴，再審原告不服提起上訴，經最高
    行政法院95年度判字第1764號判決駁回上訴在案，有前開裁
    判書在卷可稽。嗣再審原告於前開判決確定後，以本件確定
    判決有行政訴訟法第273條第1項第13款規定再審事由，具狀
    提起本件再審之訴。經查：
(一)、本件再審原告提起再審之訴，據以主張發見未經斟酌之證物
    或得使用之證物，係指再審原告91年12月9日91高農水財字
    第9103000266號函及再審被告91年12月17日高市地政發字第
    0910013824號函，惟上開函文業經再審原告於前訴訟程序中
    ，附於起訴狀及上訴理由狀中作為證據使用，有起訴狀及上
    訴理由(一)狀可憑，則該證據既係在前訴訟程序中即已存在，
    且為再審原告所知悉而提出於前揭訴訟程序使用，即非屬行
    政訴訟法第273條第1項第13款所謂發見未經斟酌之重要證物
    （最高行政法院95年度裁字第2668號裁定參照），揆諸前揭
    說明，再審原告據以提起再審之訴，即有未合。
(二)、至再審原告所爭執其應領取之徵收補償費，應包含依公告現
    值加四成地價補償費114,528,760元，惟此爭執業經原確定
    判決於理由中已將其得心證之事由載明甚詳，並敘明本件事
    證已臻明確，兩造其餘攻擊防禦方法，均核與本件判決結果
    不生影響，爰不一一論述，有本院93年度訴字第539號、最
    高行政法院95年度判字第1764號判決在卷可稽，是難謂再審
    原告所提前開二函未經確定判決審酌；況且再審原告所提91
    年12月9日91高農水財字第0910300266號函，僅係請求再審
    被告核發其所爭執之前開地價補償款，而再審被告所屬地政
    處91年12月17日高市地政處發字第0910013824號函亦稱正簽
    辦中，俟奉核發再行通知等語，並非對於再審原告請求之承
    認，再審原告以再審被告於該函中既未明示排除，系爭加成
    補償費應屬存在云云，顯屬臆測，是再審原告所舉上開二函
    縱經斟酌亦難受較有利益之裁判，自不符合行政訴訟法第27
    3條第1項第13款之再審要件。
(三)、綜上所述，再審原告之主張並無可採，則其依行政訴訟法第
    273條第1項第13款，以其發現未經斟酌之證物為由，提起再
    審之訴，為顯無理由，爰不經言詞辯論，逕以判決駁回之。
六、據上論結，本件再審原告之訴為顯無理由，依行政訴訟法第
    281條、第278條第2項、第98條第1項前段，判決如主文。
中    華    民    國    97    年    9     月    3     日
            高雄高等行政法院第二庭
                        審判長法官  江  幸  垠
                              法官  簡  慧  娟
                              法官  戴  見  草
以上正本係照原本作成。
如不服本判決，應於判決送達後20日內向本院提出上訴書狀，其
未表明上訴理由者，應於提起上訴後20日內向本院提出上訴理由
書（須按對造人數附繕本）；如於本判決宣示或公告後送達前提
起上訴者，應於判決送達後20日內補提上訴理由書（須附繕本）
。未表明上訴理由者，逕以裁定駁回。
中    華    民    國    97    年    9     月    3     日
                            書記官  李  昱


司法院資訊處製作；財團法人民間司法改革基金會備份。
